ACORDAO-COMPLETO-2556185

ACÓRDÃO 2476/2022 ATA 42/2022 - PLENÁRIO

VISTOS, relatados e discutidos estes autos que tratam de Revisão de Ofício de ato de aposentadoria de Cleonir de Oliveira Maranhão, ex-servidor do Tribunal Regional do Trabalho da 10ª Região/DF e TO,
ACORDAM os Ministros do Tribunal de Contas da União, reunidos em Sessão do Plenário, diante das razões expostas pelo Relator, com fundamento nos artigos 71, III, da Constituição Federal de 1988; 1º, V, e 39, II, da Lei 8.443/1992; 1º, VIII, 259, II, 260, § 1º, e 262, § 2º, do Regimento Interno/TCU, em:
9.1. revisar de ofício o Acórdão 8922/2021-TCU-Segunda Câmara, de modo que o ato de aposentadoria de Cleonir de Oliveira Maranhão seja considerado ilegal;
9.2. dispensar o ressarcimento das quantias indevidamente recebidas de boa-fé, consoante o disposto no Enunciado 106 da Súmula de Jurisprudência do TCU;
9.3. determinar ao Tribunal Regional do Trabalho da 10ª Região/DF e TO, com base no art. 45 da Lei 8.443/1992 e no inciso I do art. 4º da Resolução TCU 315/2020, que:
9.3.1. promova, no prazo de quinze dias, a contar da notificação desta decisão, caso a parcela incorporada em razão do exercício de funções comissionadas entre 8/4/1998 e 4/9/2001 tenha sido concedida por decisão judicial não transitada em julgado ou por decisão administrativa, o seu devido destaque e a transforme em parcela compensatória, devendo ela ser absorvida por quaisquer reajustes futuros, consoante decidido pelo STF no RE 638.115/CE; 
9.3.2. dê ciência, no prazo de quinze dias, a contar da notificação desta decisão, de seu inteiro teor ao interessado e encaminhe ao TCU, no prazo de trinta dias, a contar da notificação desta decisão, comprovante da data de ciência do teor desta deliberação pelo ex-servidor;
9.4. dar ciência desta deliberação ao interessado e ao Tribunal Regional do Trabalho da 10ª Região/DF e TO.

Revisão de ofício de ato aposentadoria registrado tacitamente.

3. Interessados/Responsáveis:
3.1. Interessados: Cleonir de Oliveira Maranhão (XXX.477.767-XX).

13.1. Ministros presentes: Bruno Dantas (na Presidência), Walton Alencar Rodrigues, Benjamin Zymler, Augusto Nardes (Relator), Vital do Rêgo, Jorge Oliveira e Antonio Anastasia.
13.2. Ministros-Substitutos presentes: Marcos Bemquerer Costa e Weder de Oliveira.

AUGUSTO NARDES

Transcrevo a seguir, com ajustes de forma, a instrução lavrada no âmbito da Secretaria de Fiscalização de Integridade de Atos e Pagamentos de Pessoal e de Benefícios Sociais (Sefip) , cujo pronunciamento obteve a concordância do dirigente daquela unidade técnica (peças 63 e 63) e do representante do Ministério Público junto ao TCU (MPTCU) , o douto Procurador Júlio Marcelo de Oliveira (peça 64) :
"INTRODUÇÃO
1. Trata-se de ato de concessão inicial de aposentadoria acima mencionado, de ex-servidor do Tribunal Regional do Trabalho da 10ª Região/DF e TO.
2. O ato foi submetido eletronicamente, para fim de registro, à apreciação do Tribunal de Contas da União (TCU) , de acordo com o art. 71, inciso III, da Constituição Federal. 
EXAME TÉCNICO
Encaminhamentos anteriores
3. Por meio do Acórdão 9549/2019-TCU-Segunda Câmara, relator Ministro Augusto Nardes, o ato objeto destes autos foi apreciado pela ilegalidade (peça 17) .
4. Todavia, no âmbito de recurso interposto pelo interessado, foi prolatado o Acórdão 8922/2021-TCU-Segunda Câmara, relator Ministro Jorge Oliveira, no qual o decisum supracitado foi tornado insubsistente, sendo o respectivo ato reconhecido como registrado tacitamente. Em continuidade, foi determinado à Sefip que procedesse a respectiva revisão de ofício (peça 40) .
5. Em cumprimento ao determinado, foi expedido ofício de oitiva à peça 48, o qual foi reiterado às peças 52 e 56 (aviso de recebimento à peça 59) . Não restou acostada aos autos eventuais esclarecimentos por parte do interessado.
6. Destarte, os autos estão aptos a ser instruídos no mérito.
Exame das constatações
7. Em virtude de não constar nos autos defesa do interessado acerca da situação descrita no ofício de oitiva, resta reiterar a sua irregularidade, consubstanciada na incorporação de 'quintos/décimos' após 8/4/1998, conforme já reportado na instrução à peça 14, itens 11 a 14.
CONCLUSÃO
8. Considerando que a rubrica é embasada em decisão judicial transitada em julgado (Processo 2004.34.00.0485585-O/DF - vide peça 26, pg. 2) , caberá propor que o ato seja apreciado pela ilegalidade; sem, contudo, se proceder a determinação de ajustes na rubrica, consoante o estabelecido pelo STF na apreciação do RE 638.115/CE.
PROPOSTA DE ENCAMINHAMENTO
9. Ante o exposto, propõe-se:
9.1 Rever de ofício o item 9.2 do Acórdão 8922/2021-TCU-Segunda Câmara, de relatoria do Ministro Jorge Oliveira, para que passe a considerar ILEGAL e recusar registro do ato de Aposentadoria Sisac 20784805-04-2013-000023-4 - Inicial de Cleonir De Oliveira Maranhão do quadro de pessoal do órgão/entidade Tribunal Regional do Trabalho da 10ª Região/DF e TO, com base nos arts. 71, inciso III, da Constituição Federal, 1º, inciso V, e 39, inciso II, da Lei 8.443/1992 e 260, § 1º, do Regimento Interno.
9.2 Com fulcro no art. 262, caput, do Regimento Interno deste Tribunal, determinar ao órgão/entidade Tribunal Regional do Trabalho da 10ª Região/DF e TO que: 
9.2.1 informe o teor do acórdão que vier a ser prolatado, encaminhando ao TCU, no prazo de trinta dias, comprovante da data de ciência pelo interessado, nos termos do art. 4º, § 3º, da Resolução TCU 170/2004.
9.2.2 dispense a devolução dos valores indevidamente recebidos de boa-fé até a data da ciência do órgão/entidade Tribunal Regional do Trabalho da 10ª Região/DF e TO, do acórdão que vier a ser proferido, com base no Enunciado 106 da Súmula da Jurisprudência do TCU."
	
	É o relatório.

Marlúcio Lustosa Bonfim (OAB/DF 16.619), Irismar de Souza Martins (OAB/DF 60.141) e outros.

Procurador Júlio Marcelo de Oliveira.

APOSENTADORIA. REGISTRO TÁCITO. REVISÃO DE OFÍCIO. OPORTUNIZAÇÃO DO CONTRADITÓRIO E DE AMPLA DEFESA, SEM MANIFESTAÇÃO DO INTERESSADO. CONCESSÃO DE QUINTOS POR FUNÇÕES COMISSIONADAS EXERCIDAS APÓS 8/4/1998, COM BASE EM DECISÃO ADMINISTRATIVA. ILEGALIDADE. NEGATIVA DE REGISTRO. DETERMINAÇÕES.

APOSENTADORIA (APOS)

Secretaria de Fiscalização de Integridade de Atos e Pagamentos de Pessoal e de Benefícios Sociais (Sefip).

Em exame ato de aposentadoria de Cleonir de Oliveira Maranhão, ex-servidor do Tribunal Regional do Trabalho da 10ª Região/DF e TO, submetido, para fins de registro, à apreciação do Tribunal de Contas da União (TCU) , de acordo com o art. 71, inciso III, da Constituição Federal. 
2.	Por meio do Acórdão 9549/2019-TCU-Segunda Câmara, de minha relatoria, o ato foi apreciado pela ilegalidade. Posteriormente, em sede de pedido de reexame, foi prolatado o Acórdão 8922/2021-TCU-Segunda Câmara, Relator Ministro Jorge Oliveira, que tornou sem efeito o Acórdão 9549/2019-TCU-Segunda Câmara, reconheceu o registro tácito do ato e determinou à Sefip que procedesse a respectiva revisão de ofício.
3.	Na presente fase, e considerando que o interessado foi chamado aos autos, mas não se manifestou, a Sefip propôs, com o aval do representante do Ministério Público junto ao TCU (MPTCU) , a revisão de ofício do Acórdão 8922/2021-TCU-Segunda Câmara, de modo que o ato seja considerado ilegal.
4.	Expostos resumidamente os precedentes processuais, manifesto, desde já, minha anuência ao encaminhamento uniforme proposto nos autos e adoto os fundamentes utilizados como razões de decidir.
5.	De fato, a possibilidade de revisão de ofício prevista no art. 260, § 2º, do RITCU, restou confirmada a partir do julgamento dos embargos de declaração opostos nos autos do RE 636.553, proferido na Sessão Virtual do STF realizada de 27/11/2020 a 4/12/2020. Na ocasião, o Relator, Min. Gilmar Mendes, assim se manifestou:
 (...) 
Com essa fundamentação, o Supremo Tribunal Federal definiu que a fixação do prazo de cinco anos se afigura razoável para que as cortes de contas procedam à análise da legalidade dos atos de concessão inicial de aposentadoria, reforma ou pensão, após o qual estes serão considerados definitivamente registrados. 
Trata-se de prazo ininterrupto, a ser computado a partir da chegada do processo à respectiva corte de contas - ou, como definido pelo Ministro Roberto Barroso durante o julgamento, um verdadeiro período de "cinco anos tout court". 
Passado esse prazo sem finalização do processo, o ato restará automaticamente estabilizado. Abre-se, a partir daí, a possibilidade de sua revisão, nos termos do art. 54 da Lei 9.873/1999. (destaque acrescido) 
6.	No mérito, é fato que as análises empreendidas pela Secretaria de Fiscalização de Integridade de Atos e Pagamentos de Pessoal e de Benefícios Sociais - Sefip detectaram a inclusão irregular nos proventos de parcelas decorrentes da incorporação de quintos ou décimos de funções comissionadas exercidas após 8/4/1998, além dos limites previstos nos arts. 3º e 5º da Lei 9.624/1998.
7.	A irregularidade identificada é objeto de jurisprudência pacificada nesta Corte de Contas, cf. Acórdãos 8.124/2021 (Rel. Min. Benjamin Zymler) ; 8.178/2021 e 8.187/2021 (Rel. Min. Walton Alencar) ; 8.492/2021 (Rel. Min. Vital do Rêgo) ; 8.684/2021 (Rel. Min. Jorge de Oliveira) ; 8.611/2021 (Rel. Min. Subst. Weder de Oliveira) , todos da 1ª Câmara; e Acórdãos 13.963/2020 (Rel. Min. Raimundo Carreiro) ; 7.816/2021 (Rel. Min. Aroldo Cedraz) ; 7.999/2021 (de minha relatoria) ; 8.224/2021 (Rel. Min. Subst. André Luís de Carvalho) ; 8.254/2021 (Rel. Min. Bruno Dantas) ; 8.318/2021 (Rel. Min. Raimundo Carreiro) ; 8.319/2021 (Rel. Min. Subst. Marcos Bemquerer Costa) , todos da 2ª Câmara, especialmente a partir do julgamento pela Suprema Corte do RE 638.115/CE, da relatoria do E. Ministro Gilmar Mendes, com repercussão geral.
8.	Mais recentemente, em sessão ordinária de 18/12/2019, a Suprema Corte cuidou novamente da matéria, em sede de embargos de declaração e, ainda que tenha mantido o entendimento pela ilegalidade do pagamento da vantagem de quintos, modulou sua decisão para (publicado no DJe nº 113/2020, de 8/5/2020) :
	a) reconhecer indevida a cessação imediata de pagamento dos quintos quando em decisão judicial transitada em julgado;
	b) quanto às verbas recebidas em virtude de decisões administrativas, apesar de reconhecer-se sua inconstitucionalidade, (...) , determinando que o pagamento da parcela seja mantido até sua absorção integral por quaisquer reajustes futuros concedidos aos servidores;
	c) quanto às parcelas que continuam sendo pagas em virtude de decisões judiciais sem trânsito em julgado, (...) , determinando que o pagamento da parcela seja mantido até sua absorção integral por quaisquer reajustes futuros concedidos aos servidores.
9.	No caso do ato em exame, a Sefip informa sobre decisão judicial transitada em julgado (Processo 2004.34.00.0485585-O/DF) , a partir do que a concessão se adequaria à hipótese prevista na alínea "a". Não obstante, consultando a peça 26, pg. 2, mencionada pela Sefip, verifica-se o interessado apenas informou a existência de decisão judicial, sem apresentar cópia que permita comprovar que ele é, de fato, interessado no processo. Assim, a continuidade do pagamento da forma como vem sendo feita somente será possível caso o interessado comprove que é beneficiário de decisão judicial junto ao Tribunal Regional do Trabalho da 10ª Região/DF e TO.
10.	Além disso, ante a possibilidade de o caso sob análise enquadrar-se nas hipóteses previstas nas alínea "b" ou "c", deve ser determinado ao órgão de origem que promova, caso a parcela incorporada em razão do exercício de funções comissionadas entre 8/4/1998 e 4/9/2001 tenha sido concedida por decisão judicial não transitada em julgado ou por decisão administrativa, o seu devido destaque e a transforme em parcela compensatória, devendo ela ser absorvida por quaisquer reajustes futuros, consoante decidido pelo STF no RE 638.115/CE.
		Ante o exposto, VOTO no sentido de que seja aprovado o Acórdão que ora submeto a este Colegiado.
TCU, Sala das Sessões Ministro Luciano Brandão Alves de Souza, em 1 de novembro de 2022.
Ministro JOÃO AUGUSTO RIBEIRO NARDES 
Relator